【裁判字號】    98,訴,1449
【裁判日期】    990408
【裁判案由】    遷讓房屋等
【裁判全文】
臺灣桃園地方法院民事判決              98年度訴字第1449號
原      告  國立中壢高級中學
法定代理人  乙○○
訴訟代理人  呂理胡律師
            唐永洪律師
共      同
複  代理人  陳馨強
被      告  丙○○
            戊○○
            甲○○
            庚○○
上列當事人間遷讓房屋等事件，本院於民國99年3 月25日言詞辯
論終結，判決如下：
    主      文
被告丙○○、戊○○應給付原告拾玖萬貳仟伍佰貳拾柒元及自民
國九十八年十二月三十日起至清償日止，按週年利率百分之五計
算之利息。
被告甲○○應給付原告貳拾萬貳仟零參拾伍元及自民國九十八年
十二月二十二日起至清償日止，按週年利率百分之五計算之利息
。
被告庚○○應給付原告拾玖萬陸仟參佰柒拾柒元及自民國九十九
年一月二十日起至清償日止，按週年利率百分之五計算之利息。
原告其餘之訴駁回。
訴訟費用由被告丙○○、戊○○負擔百分之十、被告甲○○負擔
百分之十、被告庚○○負擔百分之十，餘由原告負擔。
本判決第一至第三項於原告依序各以新台幣陸萬肆仟元、柒萬元
、陸萬伍仟元為被告丙○○及戊○○、被告甲○○、被告庚○○
供擔保後，得假執行。
原告其餘假執行之聲請駁回。
    事實及理由
壹、程序方面：
一、按訴狀送達後，原告不得將原訴變更或追加他訴。但擴張或
    減縮應受判決事項之聲明者，不在此限，民事訴訟法第255
    條第1 項第3 款定有明文。本件原告起訴時，原請求：(一)被
    告丙○○、戊○○、丁○○、己○○應自坐落桃園縣中壢市
    ○○○段舊社小段123-3 地號土地上門牌號碼桃園縣中壢市
    ○○○路2 段尚義村5 號之房屋遷出，將房屋返還原告；(二)
    被告甲○○應自坐落同上地號土地上門牌號碼桃園縣中壢市
    ○○○路2 段尚義村2 號之房屋遷出，將房屋返還原告；(三)
    被告庚○○應自坐落同上地號土地上門牌號碼桃園縣中壢市
    ○○○路2 段尚義村4 號之房屋遷出，將房屋返還原告；(四)
    被告丙○○、戊○○、丁○○、己○○應連帶給付原告新台
    幣（下同）553,894 元，及自民國98年7 月1 日起至返還房
    屋之日止，按月給付原告18,463元；(五)被告甲○○應給付原
    告614,477 元，及自98年7 月1 日起至返還房屋之日止，按
    月給付原告20,483元；(六)被告庚○○應給付原告553,894 元
    ，及自98年7 月1 日起至返還房屋之日止，按月給付原告18
    ,463元。原告嗣於98年10月6 日當庭撤回對丁○○、己○○
    之起訴，復分別於99年1 月8 日及99年2 月9 日具狀更正其
    聲明，又於99年3 月4 日具狀撤回返還上開房屋之部分並請
    求如現聲明所示；揆諸前揭規定，應予准許，合先敘明。
二、本件被告庚○○經合法通知，無正當理由未於言詞辯論期日
    到場，核無民事訴訟法第386 條各款所列情形，爰依原告聲
    請，由其一造辯論而為判決。
貳、實體方面：
一、原告主張：坐落桃園縣中壢市○○○段舊社小段123 之3 地
    號土地（下稱系爭土地）為中華民國所有，並委由原告管理
    。系爭土地上門牌號碼為桃園縣中壢市○○○路○ 段尚義村
    5 號、2 號、4 號之房屋（下稱系爭房屋）則為原告之眷舍
    。而被告丙○○、戊○○為原告前教師即訴外人張良治之配
    偶及子，張良治於74年8 月1 日屆齡退休後已於94年5 月14
    日死亡，然被告丙○○、戊○○仍繼續占用系爭5 號房屋至
    98年12月29日始遷出系爭5 號房屋；被告甲○○前為原告之
    職員，已於81年1 月1 日屆齡退休，然仍繼續占用系爭2 號
    房屋，至98年12月21日始搬出系爭2 號房屋；被告庚○○則
    為原告前職員即訴外人鄧少貞之配偶，鄧少貞於64年4 月1
    日屆齡退休後已於97年9 月21日死亡，然被告庚○○仍繼續
    占用系爭4 號房屋，至99年1 月19日始遷出系爭4 號房屋。
    依事務管理規則第249 條第2 項、行政院74年5 月18日（74
    ）台人政肆字第14927 號函示及行政院92年5 月6 日住福工
    字第0920304218號函規定，被告等原可續住至上開宿舍處理
    時止，然原告因需利用系爭土地作為學校其他建設之用，先
    後於95年至97年間數次通知被告應遷出系爭房屋，然被告丙○○、戊○○、被告甲○○、被告庚○○仍分別占用系爭土
    地上之系爭房屋至98年12月29日、98年12月21日及99年1 月
    19日。又被告占用系爭土地各別之面積，業據本院囑託桃園
    縣中壢地政事務所至現場測量繪成附丈成果圖，其中被告丙○○、戊○○占用系爭土地面積為124 平方公尺、被告甲○○占用面積則為131 平方公尺、被告庚○○占用系爭土地面
    積則為124 平方公尺，被告亦不爭執，復可認定。故被告無
    權占用系爭土地受有相當於租金之不當得利，原告自得依法
    請求被告給付所受之不當得利：
  (一)被告丙○○、戊○○部分：自96年1 月1 日起至98年12月29
    日止，共占用系爭土地2 年又363 天，以系爭土地96年度申
    報地價每平方公尺17 ,309.2 元計算，被告丙○○、戊○○
    每月所受之不當得利為17,886元，共計642,726 元（計算式
    ：17,309 .2 元×10 %×124 平方公尺×2 年又363 天＝
    642 ,726元）。
  (二)被告甲○○部分：自96年1 月1 日起至98年12月21日止，共
    占用系爭土地2 年又355 天，被告每月所受之不當得利為18
    ,895元，共計674,039 元（計算式：17,309.2元×10% ×13
    1 平方公尺×2 年又355 天＝674,039 元）。
  (三)被告庚○○部分：自96年1 月1 日起至98年12月31日止，共
    占用系爭土地3 年，每月所受之不當得利為17,886元，共計
    643, 902 元 （計算式：17,309 .2 元×10% ×124 平方公
    尺×3 年＝643,902 元），其自99年1 月1 日起至99年1 月
    19日之不當得利為11,126元（計算式：17,238元×10% ×12
    4 平方公尺×（19/365）＝11,1 26 元），被告庚○○之不
    當得利合計為654,218 元。並聲明：1.被告丙○○、戊○○
    應給付原告642,726 元及自98年12月30日起至清償日止，按
    年息5%計算之利息。2.被告甲○○應給付原告674,039 元及
    自98年12月22日起至清償日止，按年息5%計算之利息。3.被
    告庚○○應給付原告654,218 元及自99年1 月20日起至清償
    日止，按年息5%計算之利息。4.願供擔保，請准宣告假執行
    。
二、被告則以：訴外人張良治、鄧少貞及被告甲○○分別於42年
    至51年間配住學校眷舍迄今，且前校長為安定教職人員工作
    情緒，稱其等可以住到終生。詎原告於84年間以24萬元搬遷
    費要求其等搬遷，然其等來台身無恒產實無法另外置產，且
    退休後僅領半薪，合計年發14萬元，並無能力繳交原告主張
    之不當得利5 、60萬元。況系爭房屋老舊亦不值如此高額之
    租金等語資為抗辯。並聲明：駁回原告之訴。
三、本院之判斷：
  (一)按借用人應於契約所定期限屆滿時，返還借用物；未定期限
    者，應於依借貸之目的使用完畢時返還之。但經過相當時期
    ，可推定借用人已使用完畢者，貸與人亦得為返還之請求。
    借貸未定期限，亦不能依借貸之目的而定其期限者，貸與人
    得隨時請求返還借用物，民法第470 條定有明文。次按「因
    任職關係獲准配住系爭房屋，固屬使用借貸之性質，然其既
    經離職，依借貨之目的，當然應視為使用業已完畢，按諸民
    法第四百七十條之規定，被上訴人自得據以請求交還系爭房
    屋」、「因任職關係獲准配住宿舍，其性質為使用借貸，目
    的在使任職者安心盡其職責，是倘借用人喪失其與所屬機關
    之任職關係，當然應認依借貸之目的，已使用完畢，配住機
    關自得請求返還。故公務員因任職關係配住宿舍，於任職中
    死亡時，既喪失其與所屬機關之任職關係，依借貸目的應認
    已使用完畢，使用借貸契約因而消滅，此與一般使用借貸契
    約，借用人死亡時，貸與人僅得終止契約之情形尚有不同」
    ，最高法院44年度台上字第802 號、91年度台上字第1929號
    裁判要旨可資參照。
  (二)經查：本件被告丙○○、戊○○係因張良治前任職於原告學
    校獲配住宿舍、被告庚○○則因鄧少貞任職原告學校、被告
    甲○○則前為原告學校之職員，而均得使用系爭房屋及土地
    ，應認渠等與原告就系爭宿舍及基地存有不定期使用借貸關
    係，然原系爭房屋之配住人張良治、鄧少貞既已死亡，被告
    甲○○又已屆齡退休，依前開說明，應認使用借貸之目的業
    已完成，其使用借貸契約當然因使用目的完成而消滅。被告
    丙○○、戊○○為張良治之繼承人、被告庚○○為鄧少貞之
    繼承人，其等與被告甲○○同為現占有人，自負有返還宿舍
    房屋予原告義務，且原告據此前曾以97年6 月5 日壢中總字
    第0970001106號函告被告：系爭2 號、4 號、5 號眷舍之住
    戶，依規定本應於95年12月31日前搬離現址，限令被告等於
    97年7 月31日前搬離系爭宿舍等語明確（見原證七，即本院
    卷第22頁），堪認95年12月31日前，原告確以通知被告等自
    系爭宿舍搬遷，即依民法第470 條之規定，請求被告返還使
    用借貸物，且此一事實，被告亦不爭執，並分別於98年12月
    21日、98年12月29日及99年1 月19日搬離系爭房屋、土地。
  (三)再按，無法律上原因而受利益，致他人受損害者，應返還其
    利益。雖有法律上原因，而其後已不存在者，亦同，此為民
    法第179 條所明定。故得請求之不當得利範圍，應以他方所
    受之利益為度，非以請求人所受損害若干為準，而無權占有
    他人土地，可能獲得相當於租金之利益，為社會通常之觀念
    。最高法院著有61年度台上字第1695號判例要旨可資參照。
    本件被告丙○○、戊○○、被告甲○○、被告庚○○於95年
    12月31日最後搬遷期限後仍占用系爭宿舍，自屬無正當合法
    權源占用系爭土地，從而應屬無權占有，揆諸前開說明，自
    屬獲得相當於使用該房屋、土地之租金不當利益。從而，原
    告請求被告給付相當於租金之不當得利，即屬有據。
  (四)又按，城市地方房屋之租金，以不超過土地及其建築物申報
    總價額年息百分之十為限，土地法第97條第1 項定有明文。
    。本件系爭土地申報地價於96年1 月至99年1 月止，為每平
    方公尺17,309.2元，99年1 月以後則為每平方公尺17,238元
    ，此外，因系爭房屋老舊，原告並未主張房屋部分租金不當
    得利，僅以土地申報價額計算：本件原告主張被告獲得相當
    於使用系爭土地之租金不當得利，應以年息百分之10為核算
    基礎乙節。惟按計算相當於租金之不當利益數額，除以基地
    申報地價、課稅現值為基礎外，尚須斟酌基地之位置，工商
    業繁榮之程度，承租人利用基地之經濟價值及所受利益等項
    。經查，本件系爭房屋門牌係在中壢市○○○路○ 段尚義新
    村2 號、4 號、5 號，附近屬於學校林立、住宅區域，有小
    規模商業，然離中壢市區最發達之太平洋SOGO商圈尚有一段
    距離，經本院現場勘驗可知，並有原告提供現場照片可稽，
    （見本院卷第45、46頁），是本院認損害金以土地申報總價
    年息百分之3 計算為允當。則原告得向被告請求之不當得利
    為：
    (1)被告丙○○、戊○○占用系爭5 號房屋部分：自96年1 月
      1 日起至98年12月29日止，共占用系爭土地2 年又363 天
      ，以系爭土地96年度申報地價每平方公尺17 ,309. 2元計
      算，被告丙○○、戊○○所受之不當得利共計192, 527
      元（計算式：17,309 .2 元×3%×124 平方公尺×2.99年
      ＝192,526.7 元，小數點以下四捨五入）。
    (2)被告甲○○部分占用系爭2 號房屋部分：自96年1 月1日
      起至98年12月21日止，共占用系爭土地2 年又355 天，被
      告甲○○所受之不當得利共計202,035 元（計算式：17,3
      09.2元×3%×131 平方公尺×2.97年＝202,034.7 元，小
      數點以下四捨五入）。
    (3)被告庚○○部分占用系爭4 號房屋部分：自96年1 月1 日
      起至98年12月31日止，共占用系爭土地3 年，所受之不當
      得利共計193,171 元（計算式：17,309 .2 元×3%×124
      平方公尺×3 年＝193,170.6 元，小數點以下四捨五入）
      ，其自99年1 月1 日起至99年1 月19日之不當得利為3,
      206 元（計算式：17,238元×3%×124 平方公尺×0.05
      年＝3206.2元，小數點以下四捨五入），被告庚○○之不
      當得利合計為196,377 元。
五、另按，給付無確定期限者，債務人於債權人得請求給付時，
    經其催告而未為給付，自受催告時起，負遲延責任；其經債
    權人起訴而送達訴狀，或依督促程序送達支付命令，或為其
    他相類之行為者，與催告有同一之效力；遲延之債務，以支
    付金錢為標的者，債權人得請求依法定利率計算之遲延利息
    。應付利息之債務，其利率未經約定，亦無法律可據者，週
    年利率為百分之五。民法第229 條第2 項、第233 條第1 項
    前段、第203 條分別定有明文。經查，本件起訴狀繕本分別
    於98年9 月16日、98年10月06日、98年9 月16日分別送達於
    被告丙○○、戊○○、被告甲○○及被告庚○○，是本件原
    告向被告請求法定遲延利息，其起算日分別以為98年12月30
    日（被告丙○○、戊○○）、98年12月22日（被告甲○○）
    、99年1 月20日（被告庚○○）起計，均無不合，可以准許
六、末按，「因不當得利發生之債，同時有多數利得人時，應各
    按其利得數額負責，並非須負連帶返還責任。」最高法院74
    年度台上字第2733號判決可資參照。「數人負同一債務，明
    示對於債權人各負全部給付之責任者，為連帶債務。無前項
    之明示時，連帶債務之成立，以法律有規定者為限。」民法
    第272 條定有明文。本件原告聲明請求被告丙○○與戊○○
    應連帶給付原告不當得利之損害金，並未指明被告丙○○與
    戊○○應負連帶債務之依據為何，而查原告僅以被告丙○○
    、戊○○同為不當得利之利得人，尚無令其負連帶返還利益
    之責任，故原告此部分「被告丙○○、戊○○應連帶給付」
    之請求，不能准許，應予駁回。
七、綜上所述，原告基於不當得利之法律關係，訴請：(一)被告丙○○、戊○○應給付原告192,527 元及自98年12月30日起至
    清償日止，按週年利率百分之5 計算之利息。(二)被告甲○○
    應給付原告202,035 元及自98年12月22日起至清償日止，按
    週年利率百分之5 計算之利息。(三)被告庚○○應給付原告19
    6,377 元及自99年1 月20日起至清償日止，按週年利率百分
    之五計算之利息。為有理由，應予准許。逾此部分之請求，
    為無理由，應予駁回。
八、原告陳明願供擔保為假執行，就原告勝訴部分，核無不符，
    爰分別酌定相當之擔保金額准許之，至原告敗訴部分，其假
    執行之聲請即失所附麗，應併予駁回。
九、據上論結：本件原告之訴為一部有理由、一部無理由，依民
    事訴訟法第79條、第85條第1 項、第390 條第2 項，判決如
    主文。
中    華    民    國    99    年    4     月    8    日
                    民事第二庭  法  官  楊晴翔
以上正本證明與原本無異
如對本判決上訴，須於判決送達後20日內向本院提出上訴狀
中    華    民    國    99    年    4     月    8     日
                                書記官  黃盈菁

司法院資訊處製作；財團法人民間司法改革基金會備份。
